臺灣高等法院民事判決  
109年度選上字第6號
上  訴  人  游淑峯  


訴訟代理人  陳明暉律師                      
            梁雨安律師
            張進豐律師                      
上一人
複代理人    魯忠軒律師                                  
被上訴人    林峻宇  

上列當事人間請求當選無效事件，上訴人對於中華民國108年12
月31日臺灣桃園地方法院第一審判決（108年度選字第8號）提起
上訴，本院於109年6月17日言詞辯論終結，判決如下：
    主  文
原判決廢棄。
被上訴人在第一審之訴駁回。
第一、二審訴訟費用由被上訴人負擔。
    事實及理由
一、被上訴人主張：兩造為民國107年11月24日所舉行桃園市桃
    園區同安里第2屆里長選舉（下稱系爭選舉）之候選人，詎
    上訴人為增加支持其當選之投票人數，與如原判決附表一至
    三所示親友（下稱系爭親友）共同違反刑法第146條第2項規
    定，虛偽遷籍至其選區取得投票權後，於投票當日前往投票
    ，使投票發生不正確之結果，經桃園市選舉委員會於107年1
    1月30日公告當選。爰依公職人員選舉罷免法（下稱選罷法
    ）第120條第1項第3款規定，求為判決上訴人就系爭選舉之
    當選無效。答辯聲明：上訴駁回。
二、上訴人則以：系爭親友各有正當遷徙戶籍地址之理由，並非
    為取得投票權，伊並無意圖使自己當選而使系爭親友虛偽遷
    籍。伊於107年9月2日始公開表態參選，系爭親友在此之前
    已完成遷徙戶籍地址，無可能係意圖使伊當選而虛偽遷籍等
    語，資為抗辯。上訴聲明：如主文所示。
三、查兩造為系爭選舉之候選人，經桃園市選舉委員會於107年1
    1月30日公告上訴人為系爭選舉當選人，系爭親友均有參與
    系爭選舉之投票，為兩造所不爭執（見本院卷267頁），且
    有桃園市選舉委員會107年11月18日桃選一字第10731503231
    號公告候選人名單、107年11月30日桃選一字第10731503311
    號公告當選人名單、系爭選舉選舉人名冊在卷可稽（見原審
    卷㈠27至34、167、223頁）。被上訴人主張上訴人於系爭選
    舉前，與系爭親友共同謀議並虛偽遷籍至其選區，違反刑法
    第146條第2項之妨害投票正確罪，上訴人就系爭選舉當選無
    效等語，為上訴人所否認，並以前揭情詞置辯。經本院於10
    9年4月27日與兩造整理並協議簡化之爭點為（見本院卷267
    頁）：上訴人有無意圖使自己當選，而與系爭親友共同謀議
    虛偽遷徙戶籍取得投票權而為投票？茲論述如下：
  ㈠按當選人有刑法第146條第2項之行為者，同一選舉區之候選
    人得以當選人為被告，提起當選無效之訴，選罷法第120條
    第1項第3款固有明定。惟刑法第146條第2項規定，並非禁止
    人民遷徙戶籍之誡命規範，良以純因就業、就學、服兵役未
    實際居住於戶籍地，或為子女學區、農保、都會區福利給付
    優渥、保席次或其他因素而遷籍於未實際居住地者，此與意
    圖支持特定候選人當選，進而遷徙戶籍之情形不同，並非所
    有籍在人不在而參與投票者均以刑罰相繩（立法理由參照）
    。是以意圖使特定候選人當選虛偽遷徙戶籍投票者，當從行
    為人之主觀意思和客觀作為，合併判斷，且須以其目的係為
    取得特定選舉之投票權為必要，倘設籍或遷徙戶籍之行為，
    與特定之選舉並無必然關連性，即難認合於上述構成要件。
    又選舉訴訟依選罷法第128條規定準用民事訴訟法第277條規
    定，主張當選人有刑法第146條第2項之當選無效事由者，必
    須證明當選人與虛偽遷移戶籍之人有使當選人當選之意圖，
    而虛偽遷徙戶籍，始足當之。
　㈡被上訴人主張系爭親友有於原判決附表一至三所示時間遷徙
    戶籍至各該附表所示戶籍地乙情，固為上訴人所不爭執（見
    本院卷267頁），惟否認與系爭親友有虛偽遷徙戶籍之妨害
    投票行為。是被上訴人自應舉證證明系爭親友之遷徙戶籍有
    使上訴人當選之意圖。茲分述如下：
　　⒈柳惠元、鄭彩雲部分：
　　　柳惠元證稱：伊於107年2月農曆過年期間與父親吵架，因
      個性不合難以同住，並考量桃園福利較優渥、小孩以後上
      學問題，於同年4月27日將戶籍遷至伊叔叔柳文智提供之
      桃園市○○區○○里00鄰○○路000巷0號（下稱○○路000巷0號）
      ，伊在桃園找不到工作，搬家後仍在社頭工作，目前兩地
      住，伊太太鄭彩雲及小孩都是週休2日偶爾到桃園住，伊
      住較頻繁約每週2、3天，小孩學籍曾在108年8月從彰化社
      頭國小轉至桃園○○國小，因伊母親要伊不要離開，故約5
      、6日轉回去原學校，遷戶籍前不知上訴人要競選里長，
      我雖有去投票但與遷戶籍目的無關等語（見原審卷㈠280至
      283頁）；鄭彩雲證稱：伊與柳惠元與公公意見不合時有
      衝突，柳惠元想要來桃園找工作，且希望小孩到都市接受
      教育，108年暑假期間有讓小孩轉學至桃園，小孩住了一
      段時間因為不適應又轉回去，且婆婆希望我們待在身邊，
      故伊與柳惠元兩地往返，來桃園時就住○○路000巷0號，遷
      戶籍時尚不知道柳文智或上訴人要參選里長等語（見原審
      卷㈠284至286頁），參以卷附學生轉學證明書（見原審卷㈠
      297頁），可見柳惠元、鄭彩雲係欲至桃園尋找合適工作
      機會及小孩教育問題，始遷徙戶籍至○○路000巷0號，並有
      實際居住及遷移小孩學籍之事實，且上訴人係於107年9月
      2日始宣布參選里長，難認柳惠元、鄭彩雲係意圖使上訴
      人當選而於同年4月27日遷徙戶籍。是被上訴人主張柳惠
      元、鄭彩雲有虛偽遷徙戶籍之妨害投票行為云云，尚無可
      採。
　　⒉徐美慧部分：
　　　徐美慧證稱：伊因藝文特區很繁榮，老早想成為桃園市桃
      園區同安里里民，因為該里里民很幸福，經徵得陳美娥同
      意遷徙戶籍至○○路000號，她家房間很多可以住，嗣因兒
      子領養一隻大狗，要伊幫忙溜狗，所以才沒有過去住，遷
      戶籍前並不認識柳文智，伊並不認識里長候選人即兩造，
      且伊係投廢票等語（見原審卷㈠287至290頁），足見徐美
      慧係因桃園市桃園區同安里有較優渥社會福利始於107年1
      月2日遷徙戶籍。又柳文智於臉書張貼照片之出遊或活動
      日期分別為同年1月5日、23日、4月27日、8月1日，亦晚
      於徐美慧遷徙戶籍日期，且早於上訴人公開參選之107年9
      月2日，是徐美慧所證遷戶籍前不認識柳文智，非因意圖
      使上訴人當選而遷徙戶籍，堪可採信。被上訴人主張徐美
      慧實質上參與上訴人之競選活動，可謂廣義之助選員，其
      必為意圖使上訴人當選而虛偽遷徙戶籍云云，亦無可採。
　  ⒊吳美惠部分：
　　　吳美惠證稱：因小孩拒絕幫忙付房屋貸款，伊與先生陳兆
      福一氣之下就去找許禎云，許禎云說可以將戶籍遷到她那
      邊，想嚇嚇小孩說房子不要了，選舉結束後數月，因小孩
      願意幫忙付貸款，乃將戶籍遷回，伊不認識上訴人，許禎
      云是支持被上訴人的，不清楚有無幫上訴人競選，也沒要
      伊投票給特定候選人等語（見原審卷㈠324至326頁），參
      以證人許禎云證稱：因被上訴人曾罵伊不要臉，在上訴人
      登記參選後，有幫上訴人輔選等語（見原審卷㈠178頁），
      可見許禎云原係支持被上訴人，嗣於上訴人107年9月2日
      登記參選後，始轉而輔選上訴人，難認吳美惠係意圖使上
      訴人當選而於107年5月11日遷徙戶籍。是以被上訴人主張
      吳美惠既未實際居住○○市○○區○○路000巷00弄0○0號，自屬
      意圖增加上訴人選票而遷徙戶籍云云，委無足取。　　　
　　⒋江异羚部分：
　　  江异羚證稱：伊想將兒子轉學至○○國小，原來婆婆答應幫
      忙接送小孩，乃徵得許禎云同意遷徙戶籍至桃園市○○區○○
      路000巷00弄0○0號，後來婆婆希望小孩大一點較聽話時再
      轉學，許禎云從未提及里長選舉或要伊支持特定候選人，
      亦不清楚許禎云有參與里長選舉活動，伊不認識兩造，係
      為公投才去投票且兩位里長候選人都有投；伊受僱於宏祥
      通運公司及世界通旅行社，許禎云找我辦過旅遊活動等語
      （見原審卷㈠290至292頁），參以證人許禎云證稱：伊記
      得有一個旅遊認識的遊覽車小姐說她兒子想讀○○國小，所
      以讓她及兒子遷到伊戶籍地，此事也沒向上訴人提過等語
      （見原審卷㈠179頁），且許禎云原係支持被上訴人，嗣於
      上訴人107年9月2日登記參選後，始轉而輔選上訴人，難
      認江异羚係意圖使上訴人當選而於107年5月11日遷徙戶籍
      。至江异羚於106年10月、107年1、4、5月間臉書貼文「
      感謝各位這次踴躍的參與，並給予我們服務大家的機會，
      更要感謝文智夫婦這次的幫忙，真的可以感受到他們夫妻
      倆對於『服務』真的是盡心、用心、真心，希望同安的朋友
      們多多給予他們支持。」、「希望同安的朋友，大家能一
      起支持認真做事的柳大哥夫婦，讓同安里更好」或分享柳
      文智貼文，無非係其承辦旅遊活動後互相感謝鼓勵之詞，
      而當時柳文智表明自己是里長參選人（見原審卷㈡121、13
      3、137至143頁），則尚難以此即謂江异羚係意圖使上訴
      人當選而遷徙戶籍。是被上訴人主張江异羚意圖增加上訴
      人選票而遷徙戶籍云云，洵無可取。
　㈢被上訴人另主張柳文智表態參選後，其競選背心及名片同印
    有上訴人姓名，且形影不離從事競選活動，合理推斷為選舉
    策略，不影響系爭親友虛偽遷徙戶籍之支持意願與期待結果
    云云。惟上訴人配偶柳文智於106年間公開宣布參選里長；
    上訴人則於107年9月2日始宣布參選里長，為兩造所不爭執
    （見本院卷267頁），且有臉書截圖在卷可憑（見本院卷85
    至86頁），而臺灣選舉文化，參選人將其及配偶、親友或其
    他公職、民意代表支持人姓名同印於競選背心，以爭取選民
    支持，並非鮮見，自難以柳文智競選背心及名片同印有上訴
    人名字，而上訴人一起參與公開活動，逕認系爭親友於上訴
    人宣布參選前遷徙戶籍至選區而參與投票，係意圖使上訴人
    當選而虛偽遷徙戶籍。　　　　
四、綜上所述，被上訴人依選罷法第120條第1項第3款規定，請
    求判決上訴人就系爭選舉之當選無效，為無理由，不應准許
    。原審為被上訴人勝訴之判決，自有未洽。上訴意旨指摘原
    判決不當，求予廢棄改判，為有理由，爰由本院將原判決廢
    棄，改判如主文第2項所示。
五、本件事證已臻明確，至於兩造其餘攻擊防禦方法及所提證據
    ，經本院斟酌後，認為均不足以影響本判決之結果，而無逐
    一論駁之必要，併此敘明。
六、據上論結，本件上訴為有理由。爰判決如主文。
中　　華　　民　　國　　109 　年　　6 　　月　　30　　日
                    選舉法庭 
                        審判長法  官  楊絮雲
                              法  官  郭顏毓
                              法  官  李昆霖
正本係照原本作成。
不得上訴。
中　　華　　民　　國　　109 　年　　6 　　月　　30　　日

                              書記官  張郁琳